臺灣臺北地方法院民事判決　　　　　　 99年度再簡上字第6號
上　訴　人　邱萄
被上訴人　　國泰世華商業銀行股份有限公司
法定代理人　汪國華
上列當事人間再審之訴事件，上訴人對於中華民國99年11月2日
本院臺北簡易庭99年度北再簡更(一)字第1號第一審判決提起上訴
，本院判決如下：
    主      文
上訴駁回。
第二審訴訟費用由上訴人負擔。
    事實及理由
一、上訴人於原審起訴主張略以：被上訴人前向本院起訴請求清
    償債務（下稱原清償債務訴訟），惟明知伊居住於「高雄市
    前鎮區○○○路406之1號8樓」（下稱高雄市址），卻故意
    指稱伊之所在不明，而以公示送達之方式為送達，致伊未能
    到場辯論，直至民國98年10月21日閱卷後，伊始知悉原清償
    債務訴訟已經判決確定（案列：97年度北簡字第40236號，
    下稱原確定判決），並知悉原確定判決於審理時，未實質調
    查兩造間之債權債務關係是否存在及債權債務金額即為判決
    ，原確定判決顯有民事訴訟法第496條第1項第1款適用法規
    顯有錯誤者及第6款當事人知他造之住居所，指為所在不明
    而與涉訟者之再審事由等語，並聲明：(一)原確定判決廢棄。
    (二)上開廢棄部分，被上訴人之訴駁回。
二、被上訴人前向本院臺北簡易庭提起清償債務之訴，經本院臺
    北簡易庭以97年度北簡字第40236號判決上訴人應給付被上
    訴人321,160元及其利息，並於98年3月16日確定。上訴人對
    於原確定判決提起再審之訴，經本院臺北簡易庭於99年3月9
    日以再審不合法裁定駁回（案列：98年度北再簡字第19號）
    ，上訴人不服，提起抗告，本院復於99年6月24日將原裁定
    廢棄，並發回更審（案列：99年度再簡抗字第2號）。嗣原
    審於99年11月2日以其再審之訴無理由判決駁回（案列：99
    年度北再簡更(一)字第1號，下稱原審判決），上訴人不服，
    提起本件上訴，並聲明：(一)原判決及原確定判決均廢棄。(二)
    上廢棄部分，被上訴人之訴駁回。(三)上訴審、再審及前審之
    訴訟費用均由被上訴人負擔。其除引用於原審之陳述外，補
    陳略以：
  (一)伊原設籍於其配偶陳福隆上開高雄市址戶內，前於85年9月4
    日遷入「澎湖縣望安鄉東坪村東嶼坪44號」（下稱澎湖縣址
    ），然該址建物毀損甚難居住，而未實際於該址居住，並一
    直以高雄市址為居所地。嗣伊於93年6月25日向被上訴人申
    請核發信用卡，之後並申辦簡易通信貸款，其申請書所載之
    地址均為高雄市址，且於現居電話欄亦係以裝置於該址之00
    -0000000為登載。被上訴人亦將繳費通知按該址送達，未曾
    受「查無此人」退回，亦為被上訴人所不否認。直至97年12
    月29日該高雄市址遭臺灣高雄地方法院（下稱高雄地院）強
    制點交前，伊一直以高雄市址為居所，並無變更。況被上訴
    人陳稱於原確定判決起訴前，曾以伊設籍地址即澎湖縣址向
    臺灣澎湖地方法院聲請核發支付命令，然因未經合法送達，
    致原支付命令失其效力。從而，被上訴人既明知伊實際居住
    於高雄市址，卻仍以澎湖縣址為伊住居所提起訴訟，顯有蓄
    意使伊無法收受開庭通知，而依其自行提出之相關證物書據
    ，瞞騙法院依一造辯論而為判決之意圖甚明。原確定判決未
    查申請書所載之上開約定通訊地址，亦未命被上訴人用相當
    之方法探查，致無法依址送達，而任依其聲請為公示送達，
    並由其一造辯論而為不利伊之判決。詎原審判決卻違反舉證
    責任分配原則，而就被上訴人明知上訴人住居所，卻指為所
    在不明之情形，由伊負舉證責任，足見原審判決違背最高法
    院82年台上字第272號判例意旨。
  (二)又被上訴人請求伊清償信用卡本金53,883元、簡易通信貸款
    256,648元及其利息，依法自應由主張權利之被上訴人就上
    開借款之事實負舉證之責，且其交付借款之證物書據應係由
    被上訴人辦理及保存，然被上訴人卻一直無法提出，徒以伊
    於95年4月間向銀行公會提出之債務協商申請書及協議書等
    資料，逕認其有交付伊上開借款，惟因伊使用信用卡眾多，
    並無法清楚知悉各信用卡之使用情形及所積欠債務之確實金
    額，故於「消費金融無擔保債務協商案件申請請人財務資料
    表」應承辦人員之要求均填載信用卡銀行之原核准之最高額
    度，並非伊有認諾之意思表示，亦與實際借貸金額無關。再
    被上訴人所提出之「信用卡約定契約」之原契約書，係屬定
    型化契約，依法應賦予當事人法定期間之審閱權而未交付審
    閱，又上開契約書並無經伊之簽署，所記載之事項未經雙方
    合意，對伊自不生效力。是其於契約終止後請求逾法定利息
    之年息19.7%計算之利息，即屬無據。從而，原審判決及原
    確定判決既有上開違背法令之處，均應予廢棄。被上訴人之
    請求，亦無理由，自應予以駁回云云。
三、本件未經言詞辯論，無被上訴人之聲明或陳述可資記載。
四、按原告之訴，依其所訴之事實，在法律上顯無理由者，法院
    得不經言詞辯論，逕以判決駁回之，民事訴訟法第249條第2
    項定有明文。此條規定，依同法第463條規定，於第二審程
    序準用之。從而，當事人在第一審所訴之事實，並依其在第
    二審所主張之事實，在法律上顯無理由者，第二審法院自得
    不經言詞辯論逕以判決駁回上訴（司法院院解字第3264號解
    釋、最高法院42年台上字第526號判例意旨參照）。
五、原確定判決是否有民事訴訟法第496條第1項第6款「當事人
    知他造之住居所，指為所在不明而與涉訟者」之再審事由？
  (一)本件上訴人陳稱雖於85年9月4日將戶籍遷入澎湖縣址，然並
    未實際住該址，且直至97年12月29日該址房屋經拍定點交前
    ，一直以高雄市址為居所，並未變更等情，業據其提出高雄
    地院97年11月18日雄院高96執福字第53446號執行命令影本
    為證（見98年度北再簡字第19號卷第64頁），惟：
    1.按依民法第20條第1項規定，依一定之事實，足認有久住
      之意思，住於一定之地域者，即設定住所於該地。又民法
      第20條住所之規定，不以必需居住於該地為必要，此觀之
      民法第23條尚有選定居所視為住所之規定自明。再依該條
      項規定立法意旨，關於住所之設定，兼採主觀主義及客觀
      主義之精神，所謂「以久住之意思」，應依客觀事實認定
      ，非當事人可任意主張，此由該條第一項首句「依一定之
      事實，足認」即明。惟當事人有無久住之意思，應依客觀
      之事實探求並認定之，並不以有長期居住之事實為必要，
      而所謂依「一定之事實」，例如戶籍登記、居住情形，及
      是否在當地工作等事實，均屬之，然依戶籍法第4條規定
      ，凡遷出、遷入或住址變更，均應為戶籍登記，此戶籍登
      記係公務員職務上所製作之公文書，有其公信力，是所謂
      「一定之事實」，戶籍登記資料尤為主要之依據。次按民
      法第24條中所謂「廢止住所」，必須依一定之事實，足認
      以廢止意思離去其住所者始足當之，故雖有廢止住所之意
      思而不實行離去，或雖離去其住所而無廢止住所之意思，
      均不得謂住所之廢止。
    2.經查，上訴人自85年9月4日由其配偶陳福隆之戶內即高雄
      市址遷入澎湖縣址後，其戶籍地址仍設原址，並未遷出，
      且上訴人於本院98年度北再簡字第19號訴訟之言詞辯論期
      日中既自陳其居所不定（見98年度北再簡字第19號卷第52
      頁），仍無法以上訴人自稱之居住地點認定其有無以久住
      之意思設定住所於高雄市址，是就住所之認定，仍應戶籍
      謄本為主要依據。況上開執行命令，無法證明上訴人有廢
      止該澎湖縣住所之意思，上訴人復無法提出其有出國就業
      或就學等其他正當事由，足認以廢止意思離去澎湖縣住所
      之證明，揆諸前開說明，自難僅以上訴人片面陳稱實際係
      住於高雄市址，即謂其住所非在澎湖縣址。縱認上訴人斯
      時之居住處為高雄市址，惟仍不足以說明被上訴人斯時有
      何得知悉上訴人居於該址之可能，是上訴人前揭主張，並
      非可採。
  (二)上訴人又稱其與被上訴人所簽訂之信用卡及簡易通信貸款申
    請書所載之通訊地址均為高雄市址，且於電話欄亦係以裝置
    於該址之00-0000000為登載，直至該址房屋經拍定點交始遷
    出，被上訴人既明知伊實際居住於高雄市址，卻以應受送達
    處所不明聲請公示送達，有民事訴訟法第496條第1項第6款
    之再審事由云云，惟：
    1.按當事人知他造之住居所，指為所在不明而涉訟者，得以
      再審之訴對於確定終局判決聲明不服，民事訴訟法第496
      條第1項第6款固定有明文。本件上訴人於原審再審之訴主
      張被上訴人明知上訴人之住居所，卻指為所在不明而聲請
      法院准為公示送達致判決確定云云。惟被上訴人否認之，
      揆之民事訴訟法第277條「當事人主張有利於己之事實者
      ，就其事實有舉證之責任」之規定，自應由上訴人就其主
      張被上訴人「明知」上訴人之住居所而指為所在不明之事
      實負舉證證明之責。換言之，民事訴訟如係由原告主張權
      利者，應先由原告負舉證之責，若原告先不能舉證，以證
      實自己主張之事實為真實，則被告就其抗辯事實即令不能
      舉證，或其所舉證據尚有疵累，亦應駁回原告之請求（最
      高法院17年上字第917號判例參照）。而民事訴訟法第149
      條第1項第1款所謂「應為送達之處所不明者」，係指已用
      相當之方法探查，仍不知其應為送達之處所者而言。即按
      應受送達人戶籍所在地之住居所為送達而無人收受，依社
      會一般觀念，又不知其應為送達處所而言，既非以聲請人
      主觀的不明為標準，亦非以客觀的絕對不明為準。依一般
      認為相當之方法探查後，仍不知其應為送達之處所者，即
      可認為不明。
    2.經查，上訴人於97年4月起即未依約繳款，經被上訴人多
      次以電話聯絡，所留電話均為停用狀態，且依約寄送帳單
      至前開地址，亦未獲音訊等節，業據被上訴人提出催理紀
      錄1份在卷可按（見99年度北再簡更(一)字第1號卷第24至27
      頁），參照該催理紀錄內容，可得知被上訴人於提起原清
      償債務訴訟前，業多次根據上訴人於信用卡、簡易通信貸
      款申請單所載資料，以電話、存證信函及帳單聯絡上訴人
      ，均無法聯繫，應可認被上訴人已依一般相當之方法探查
      ，仍不知上訴人應為送達之處所，始向本院提起原清償債
      務訴訟。雖被上訴人起訴時，以上訴人澎湖縣址之戶籍址
      記載於起訴狀，然經本院依職權查詢上訴人全戶戶籍資料
      ，並同時命被上訴人提出上訴人之最新戶籍謄本後，上訴
      人戶籍亦設於澎湖縣址並無變更，此有戶籍謄本附於本院
      97 年度北簡字第40236號卷可憑，原清償債務訴訟第一次
      言詞辯論通知上訴人於97年12月17日上午10時10分在本院
      臺北簡易庭第4法庭行言詞辯論程序，並對上訴人上開澎
      湖縣址為送達，經郵務機關因該址遷移不明而遭退回，被
      上訴人遂於97年12月17日言詞辯論期日聲請對上訴人公示
      送達等情，業據本院依職權調閱97年度北簡字第40236號
      卷可參。觀諸上開上訴人之戶籍謄本，其上係記載：「原
      住高雄市前鎮區興東理13鄰一心一路406之1號8樓陳福龍
      戶內民國85年9月4日遷入」，衡情應會認為上訴人已遷離
      高雄市址，尚難認被上訴人有何於提起原清償債務訴訟時
      係明知上訴人之住所係在高雄市址。
    3.嗣原清償債務訴訟之起訴狀繕本、通知均寄送至上訴人當
      時之戶籍地即澎湖縣址，然因遷移不明，經郵務機關以「
      遷移不明」退回，此有訴訟文書不能送達事由報告書及退
      件信封各1紙附於97年度北簡字第40236號卷內可稽。經被
      上訴人提出上訴人之戶籍謄本查明其戶籍地址未變更，故
      聲請公示送達，是上訴人於原清償債務訴訟審理期間，確
      有應受送達處所不明之情形，原審理清償債務訴訟之法院
      復將98年1月19日言詞辯論期日通知書對上訴人為公示送
      達，並於上開公示送達合法生效後，依被上訴人之聲請，
      由其一造辯論而為判決，依上開規定及說明，於法並無違
      誤，且上訴人復未能舉證被上訴人主觀上明知其住居所而
      故意指為所在不明聲請法院公示送達之情形，依舉證責任
      分配之法則，原審判決自難為有利於上訴人之認定，從而
      ，本件上訴人主張原確定判決有民事訴訟法第496條第1項
      第6款所規定之再審事由，其指摘原確定判決不當，求予
      廢棄改判，顯無理由，並不足採。
六、原確定判決是否有民事訴訟法第496條第1項第1款「適用法
    規顯有錯誤」之再審事由？
  (一)按確定終局判決適用法規顯有錯誤者，得提起再審之訴，民
    事訴訟法第496條第1項第1款固定有明文，然所謂「適用法
    規顯有錯誤」，應以確定判決違背法規或現存判例解釋者為
    限，若在學說上諸說併存尚無法規判解可據者，不得指為用
    法錯誤。另事實審法院認定事實之職權，無適用法規顯有錯
    誤之可言，且適用法規顯有錯誤，不包括判決理由矛盾、理
    由不備、漏未斟酌證據及認定事實錯誤之情形在內（最高法
    院57年台上字第1091號、63年台上字第880號及63年台再字
    第67號判例意旨參照）。
  (二)上訴人雖主張原確定判決未察信用卡申請書所載之通訊地址
    即高雄市址，亦未命被上訴人用相當之方法探查，致無法依
    址送達，即認定被上訴人之應送達處所不明，而准許被上訴
    人之聲請為公示送達；又被上訴人應就上訴人之信用卡消費
    金額及交付借款之事實負舉證之責，原審未命被上訴人提出
    證據以實其說，顯然違背法令云云，惟上訴人之應受送達處
    所是否不明、原確定判決是否漏未斟酌證據，核屬事實審法
    院認定事實之職權，揆諸上開說明，與適用法規顯有錯誤有
    間，並不在民事訴訟法第496條第1項第1款適用之列。
七、綜上所述，上訴人主張原確定判決有民事訴訟法第496條第1
    項第1款、第6款之再審事由，為無理由，不應准許。原審所
    為上訴人敗訴之判決，核無不合。上訴意旨仍執陳詞，顯難
    認有理由。爰不經言詞辯論，依民事訴訟法第505條、第502
    條第2項，逕以判決駁回其上訴。
八、本件事證已臻明確，上訴人其餘主張，均與判決結果不生影
    響，不再一一論述，附此敘明。
九、據上論結，本件上訴為顯無理由，依民事訴訟法第436條之1
    第3項、第463條、第449條第1項、第249條第2項、第78條，
    判決如主文。
中    華    民    國   100    年    6     月    23    日
                  民事第四庭  審判長法  官    張瑜鳳
                                    法  官    胡宏文
                                    法  官    許純芳
以上正本係照原本作成。
本判決不得上訴。
中    華    民    國   100    年    6     月    27    日
                                    書記官  陳怡君